臺灣臺北地方法院民事判決
109年度重訴字第803號
原      告  陳在洪  

輔  助  人  阮榕萍  
訴訟代理人  黃雨柔律師
            王筱雯律師
被      告  鄭錦淵  
            陳燕雪  



上  一  人
訴訟代理人  鄭錦淵  
            吳振嘉  

上列當事人間請求確認債權不存在等事件，本院於民國111年3月
24日言詞辯論終結，判決如下：
    主      文
確認被告鄭錦淵對原告如附表二編號1所示普通抵押權所擔保之
債權不存在。
確認被告陳燕雪對原告如附表二編號2所示普通抵押權所擔保之
債權不存在。
被告鄭錦淵應將如附表二編號1所示普通抵押權登記予以塗銷。
被告陳燕雪應將如附表二編號2所示普通抵押權登記予以塗銷。
訴訟費用由被告負擔。
    事實及理由
壹、程序方面
一、按受輔助宣告之人為訴訟行為時，應經輔助人同意；輔助人
    同意受輔助宣告之人為訴訟行為，應以文書證之，依民法第
    15條之2第1項第3款、民事訴訟法第45條之1第1項分別定有
    明文。查原告為受輔助宣告人，阮榕萍為其輔助人（見本院
    卷第45、121頁），原告提起本件訴訟暨委任訴訟代理人，
    業經其輔助人阮榕萍同意（見本院卷第119頁）。是原告於
    本件所為訴訟行為，洵屬合法，合先敘明。
二、按確認之訴非原告有即受確認判決之法律上利益者，不得提
    起。所謂即受確認判決之法律上利益，係指法律關係之存否
    不明確，原告主觀上認其在法律上之地位有不安之狀態存在
    ，且此種不安之狀態，能以確認判決將之除去者而言（最高
    法院52年度台上字第1240號判決意旨參照）。查原告主張其
    所有如附表一所示之不動產（下稱系爭不動產）所設定如附
    表二所示抵押權（下合稱系爭抵押權）所擔保之債權（下合
    稱系爭擔保債權）不存在，惟為被告所否認，足認兩造就系
    爭擔保債權存否有所爭執，而處於不安之狀態，並致原告受
    有遭被告行使系爭抵押權以求償之危險，而此危險可由確認
    判決予以除去，應認原告提起本件確認之訴有確認利益。
三、按不變更訴訟標的，而補充或更正事實上或法律上之陳述者
    ，非為訴之變更或追加，民事訴訟法第256條定有明文。查
    本件原告起訴請求原為：㈠確認被告對原告如起訴狀附表二
    所示普通抵押權所擔保之新臺幣（下同）600萬元債權不存
    在；㈡被告應將如起訴狀附表二所示普通抵押權登記予以塗
    銷（見本院卷第11頁），嗣更正上開聲明為：㈠確認被告鄭
    錦淵對原告如附表二編號1所示普通抵押權所擔保之債權不
    存在，確認被告陳燕雪對原告如附表二編號2所示普通抵押
    權所擔保之債權不存在；㈡被告鄭錦淵應將如附表二編號1所
    示普通抵押權登記予以塗銷，被告陳燕雪應將如附表二編號
    2所示普通抵押權登記予以塗銷（見本院卷第291至292頁、
    第297至301頁），核屬更正法律上之陳述，非訴之變更或追
    加，併予敘明。
貳、實體方面
一、原告主張：原告已屆高齡且患有阿茲海默症，已無管理處分
    其財產之能力。於109年1月初，原告遭訴外人林杰仲、盧宥
    翔即被告所屬詐騙集團成員誆稱可代為接洽買家並規劃買賣
    納骨塔方案，原告可獲得高額利潤云云，復於同年2月初，
    佯稱大陸地區石油製造商將以4億元高價購買原告名下之納
    骨塔位，惟需預先支付稅金600萬元云云，原告雖告以資金
    不足，詎盧宥翔利用原告無處理財產之能力，進一步誆稱可
    借貸600萬元（下稱系爭借款）予原告云云，原告信以為真
    ，便依指示於如附表三編號1至4號所示文件上簽名。嗣後，
    原告及其配偶始發現系爭抵押權之登記，惟被告從未交付系
    爭借款予原告，兩造間並不成立消費借貸契約，是系爭抵押
    權因無系爭擔保債權存在，欠缺從屬性而失效，而系爭抵押
    權登記妨害原告所有權之行使，爰依民事訴訟法第247條第1
    項、民法第767條第1項中段規定，提起本件訴訟。並聲明：
    ㈠確認被告鄭錦淵對原告如附表二編號1所示普通抵押權所擔
    保之債權不存在，確認被告陳燕雪對原告如附表二編號2所
    示普通抵押權所擔保之債權不存在；㈡被告鄭錦淵應將如附
    表二編號1所示普通抵押權登記予以塗銷，被告陳燕雪應將
    如附表二編號2所示普通抵押權登記予以塗銷。
二、被告則以：被告各自出資300萬元共600萬元借款給原告，於
    109年2月6日辦理系爭抵押權設定事宜，於同年月10日，由
    訴外人沈經凱在臺灣銀行忠孝分行交付原告一紙被告鄭錦淵
    所簽發之票面金額400萬元之支票（下稱系爭400萬元支票）
    及現金100萬元，翌（11）日再交付被告鄭錦淵所簽發之票
    面金額100萬元之支票（下稱系爭100萬元支票），原告並簽
    署如附表三編號1至4號所示文件，此有相關文件及錄影為證
    。至原告如何使用所貸得系爭借款非被告所能干涉，且原告
    借款時並未受輔助宣告，被告辦理系爭借款及系爭抵押權均
    合法等語，資為抗辯。並聲明：原告之訴駁回。
三、得心證之理由：
　㈠被告鄭錦淵、陳燕雪分別對原告如附表二編號1、2所示普通
    抵押權所擔保之債權不存在：
　⒈按確認法律關係不存在之訴，如被告主張其法律關係存在時
    ，應由被告負舉證責任。抵押權為擔保物權，以擔保之債權
    存在為前提，倘擔保債權並未發生，抵押權即失所附麗，縱
    有抵押權登記，亦屬無效，抵押人得請求塗銷。而一般抵押
    權成立上之從屬性，僅關乎該抵押權之效力，且當事人為借
    款債務設定一般抵押時，先為設定登記，再交付金錢之情形
    ，所在多有，自不得因已為設定登記，即反推已交付金錢或
    指已交付金錢為常態事實。故抵押人主張借款債權未發生，
    而抵押權人予以否認者，依首開說明，仍應由抵押權人負舉
    證責任；消費借貸為要物契約，因金錢或其他代替物之交付
    而成立生效，依舉證責任分配原則，自應由貸與人就交付金
    錢或其代替物之事實負舉證責任（最高法院103年度台上字
    第393號、106年度台上字第2721號判決意旨參照）。從而，
    原告訴請確認系爭抵押權所擔保之債權不存在，自應由主張
    有借款債權存在之被告，就其已交付借款之事實負舉證責任
    ，合先敘明。
　⒉被告未能證明已交付原告系爭400萬元支票、現金100萬元、
    系爭100萬元支票：
　⑴被告未能證明已交付原告系爭400萬元支票、現金100萬元：
　　被告雖提出錄影畫面已證明被告委由沈經凱交付原告系爭40
    0萬元支票、現金100萬元，惟經本院當庭勘驗該錄影畫面結
    果為「沈經凱：伯伯我們這裡一百萬，你數一下，數一下。
    原告：一疊100萬啊！沈經凱：一疊10萬。原告：10萬。這
    裡100萬。沈經凱：對，你數一下，我要錄影。原告：一二
    三四五六七八九十，對。沈經凱：我再唸一次給你聽，我再
    唸一次給你聽，這就是這一次撥款600萬，他的流程是因為
    臺灣銀行說，當日只能領500萬，所以今天交，今天在臺北
    忠孝分行交400萬的支票給你，然後100萬的現金，然後明天
    再去高鐵站拿100萬的支票，等一下麻煩你幫我們簽收一下
    。這裡，等一下。我這個先放袋子裡面。你的袋子打開，這
    裡幫我簽名。（00：57-01：07間有原告手持袋子的部分袋
    子畫面，原告有拉開袋子的拉鍊並打開袋子，有物品入袋的
    聲音，並無100萬元現金放入原告手持袋子內之畫面。）沈
    經凱：關起來，這裡幫我簽名。原告：這100萬不行嗎？沈
    經凱：先幫我簽名，對，100萬，等一下支票再讓你簽收一
    下。原告：這100萬嗎？沈經凱：對對對。原告：100萬在哪
    裡啊？沈經凱：來這裡簽名。原告：600萬元，本次借款為
    ，地政機關。沈經凱：我們已經設定完成了，所以要600萬
    元給你，特此證明，簽名一下，這裡簽名。（01：45-01：5
    4間原告在證明書即本院卷第91頁上簽名）沈經凱：啊這個
    ，剛有唸給你聽了，背面再簽名。這裡簽名一下。原告：簽
    哪裡啊？沈經凱：簽這裡。（02：05-02：14間原告有簽名
    動作，並無簽名在何處之畫面）（02：13-02：14間原告左
    手虎口處有勾住上開袋子）」（見本院卷第293至294頁），
    由上開勘驗結果可見當時錄影內容均由沈經凱主導，原告詢
    問「100萬在哪裡啊」，沈經凱未就此回覆，僅要求原告簽
    名，且並未拍攝到原告確實將系爭400萬元支票、現金100萬
    元置入其可管領之袋子內。復查，系爭400萬元支票受款人
    為被告「鄭錦淵」，未經原告背書，嗣由訴外人游騰鋒兌現
    等情，有系爭400萬元支票、台北富邦銀行忠孝分行回函在
    卷可稽（見本院卷第265、267、273頁），亦不足認定原告
    有受領系爭400萬元支票。從而，被告未能證明已交付原告
    系爭400萬元支票、現金100萬元。
　⑵被告未能證明已交付原告系爭100萬元支票：
　　查系爭100萬元支票受款人為被告「鄭錦淵」，未經提示付
    款，且經新北市政府警察局海山分局製作訴外人林健豪涉嫌
    詐欺案警詢筆錄時，由林健豪將系爭100萬元支票交付警方
    扣押等情，有新北市政府警察局海山分局及臺灣銀行回函附
    卷可考（見本院卷第221至226頁、第249頁、第251頁），由
    上揭情形，實難認定被告已交付原告系爭100萬元支票。
　⒊綜上，揆諸前開說明，消費借貸為要物契約，因金錢或其他
    代替物之交付而成立生效，依舉證責任分配原則，自應由被
    告就交付金錢或其代替物之事實負舉證責任，惟被告未能證
    明確實已交付原告系爭400萬元支票、現金100萬元、系爭10
    0萬元支票之事實，自難認兩造間消費借貸契約成立生效，
    故被告鄭錦淵、陳燕雪分別對原告如附表二編號1、2所示普
    通抵押權所擔保之債權不存在。
　㈡被告鄭錦淵、陳燕雪應分別將如附表二編號1、2所示普通抵
    押權登記予以塗銷：
　⒈按所有人對於妨害其所有權者，得請求除去之，民法第767條
    第1項中段定有明文。而抵押權為擔保物權，具有從屬性，
    倘無所擔保之債權存在，抵押權即無由成立，自應許抵押人
    請求塗銷該抵押權之設定登記（最高法院84年度台上字第16
    7號判決意旨參照）。
　⒉系爭擔保債權為不存在，業如前述，依抵押權從屬性原則，
    系爭抵押權自不能單獨而存在，原告主張系爭抵押權不存在
    ，亦屬有理。則原告所有之系爭不動產既仍存有系爭抵押權
    登記，自屬對於其所有權有所妨害，原告自得本於系爭不動
    產所有人之地位行使所有權，請求塗銷系爭抵押權登記以除
    去妨害。原告本於所有權人之地位，以系爭抵押權所擔保之
    債權不存在，系爭抵押權無由成立為由，請求被告就系爭抵
    押權予以塗銷，於法有據，應予准許。
四、綜上所述，系爭抵押權因無所擔保債權存在，基於抵押權從
    屬性，系爭抵押權亦不復存在，然系爭抵押權登記仍繼續存
    在，自屬對所有權人之所有權行使造成妨害。從而，原告請
    求確認系爭擔保債權不存在，並依民法第767條第1項中段規
    定，請求塗銷系爭抵押權，為有理由，應予准許。
五、本件事證已臻明確，兩造其餘攻擊防禦方法及證據，核與判
    決結果不生影響，爰不一一論列，併此敘明。
六、訴訟費用負擔之依據：民事訴訟法第78條、第85條第1項前
    段。
中　　華　　民　　國　　111 　年　　4 　　月　　11　　日
                  民事第七庭    法　官　郭思妤
以上正本係照原本作成。
如對本判決上訴，須於判決送達後20日內向本院提出上訴狀。如
委任律師提起上訴者，應一併繳納上訴審裁判費。
中　　華　　民　　國　　111 　年　　4 　　月　　11　　日
                                書記官　程美儒　　　　　
附表一：
土地：              編  號 土       地        坐        落       面   積   權利範圍      縣 市  鄉鎮市區 段  小段 地號 平方公尺      1 臺北市  大安區 懷生段  四 123 264  108/1000    

建物︰             編  號  建   號 基  地  坐  落   建築式樣主要建築材料及房屋層數  建物面積（平方公尺）    權利 範圍    建  物  門  牌     總面積  附屬建物    1 2325 臺北市○○區○○段○○段000地號   鋼筋混凝造土造5層  83.53  陽台：1.59 露台：15.49   1/1    臺北市○○區○○路0段00巷0○0號5樓           

附表二：（日期均為民國，金額幣別均為新臺幣）
編號 標的物 登記內容 1 如附表一所示之不動產 ①權利種類：普通抵押權 ②登記日期：109年2月7日 ③收件字號：建大字第002430號 ④權利人：鄭錦淵 ⑤債權額比例：二分之一 ⑥擔保債權總金額：600萬元 ⑦擔保債權種類及範圍：擔保債務人對抵押權人於109年2月6日成立金錢消費借貸契約發生之債務 ⑧清償日期：109年3月5日 ⑨利息（率）：按年息百分之一計算。 ⑩權利標的：所有權 2 如附表一所示之不動產 ①權利種類：普通抵押權 ②登記日期：109年2月7日 ③收件字號：建大字第002430號 ④權利人：陳燕雪 ⑤債權額比例：二分之一 ⑥擔保債權總金額：600萬元 ⑦擔保債權種類及範圍：擔保債務人對抵押權人於109年2月6日成立金錢消費借貸契約發生之債務 ⑧清償日期：109年3月5日 ⑨利息（率）：按年息百分之一計算。 ⑩權利標的：所有權 

附表三：
編號  證  物  名  稱   內  容  摘  要 出    處  1 土地、建築改良物抵押權設定契約書  本院卷 第85-86頁  2 證明書 記載： 民國109年2月6日抵押借款新台幣陸佰萬元整(本次借款為地政機關收件字號：建成地政事務所109年度建大字第002430號普通抵押權)，借款人同意設定完成債權人取得他項權利證明書後撥款，特立此書證明。 日期109年2月10日 撥款流程：109.2.10於台灣銀行台北忠孝分行14：30分左右交付台灣銀行支票，抬頭：鄭錦淵，面額：新台幣肆佰萬元整及新台幣壹佰萬元整，及109.2.11於嘉義高鐵站領取另外一張台灣銀行支票，抬頭：鄭錦淵，面額新台幣100萬元整皆為本次抵押權。 本院卷 第91-92頁  3 證明書 記載： 此台灣銀行支票，抬頭：鄭錦淵，支票號碼：FA0000000，日期：109.2.10，面額：新台幣肆佰萬元整，為陳在洪向鄭錦淵等2人，以抵押設定借款新台幣陸佰萬元付款金額之一（字號：建成地政建大字第002430號），特此證明。 日期109年2月10日 本院卷 第93頁  4 證明書 記載： 此台灣銀行支票，抬頭：鄭錦淵，支票號碼：FA0000000，日期：109.2.11，面額：新台幣壹佰萬元整，為陳在洪向鄭錦淵等2人，以抵押設定借款新台幣陸佰萬元付款金額之一（字號：建成地政建大字第002430號），特此證明。 日期109年2月11日 本院卷 第95頁